【裁判字號】    99,訴,1331
【裁判日期】    991202
【裁判案由】    妨害性自主罪
【裁判全文】
臺灣高雄地方法院刑事判決              99年度訴字第1331號
公  訴  人  臺灣高雄地方法院檢察署檢察官
被      告  0000-0000.
指定辯護人  本院公設辯護人蘇鴻吉
上列被告因妨害性自主罪案件，經檢察官提起公訴（99年度偵字
第14881 號），本院判決如下：
    主  文
0000-0000Z對心智缺陷之女子犯強制性交罪，處有期徒刑玖年。
    事  實
一、0000-0000Z（真實姓名年籍資料，詳警卷所附代號對照表所
    載，下稱甲男）係0000-0000 （已成年，真實姓名年籍資料
    ，詳警卷所附代號對照表所載，下稱乙女）之父，為一親等
    直系血親，二人間有家庭暴力防治法第3 條第3 款所稱之家
    庭成員關係。乙女患有中度智能障礙，與父親甲男同住，甲
    男明知乙女為心智缺陷之人，竟基於強制性交犯意，於99年
    3 月18日夜間某時（公訴人誤載為3 月15日），在高雄縣大
    寮鄉住處（地址詳卷）其房間內，強褪去乙女身上衣物，掌
    摑乙女左臉頰，並不顧乙女大叫「不行、不要、痛痛」，違
    反乙女意願，強行將陰莖插入乙女陰道內，以此強暴手法對
    乙女遂行強制性交1 次得逞。嗣因社工人員循線於99年3 月
    19日日間至乙女住處訪查乙女，經乙女表示上情，始行查獲
    。
二、案經乙女訴由高雄縣政府警察局移送臺灣高雄地方法院檢察
    署檢察官偵查起訴。
    理  由
壹、證據能力部分：
一、按被告以外之人於檢察事務官、司法警察官或司法警察調查
    中所為之陳述，與審判中不符時，其先前之陳述具有較可信
    之特別情況，且為證明犯罪事實存否所必要者，得為證據，
    刑事訴訟法第159 條之2 定有明文。本院審酌證人乙女於警
    詢及本院審理時對遭被告性侵害之情節，陳述大致相符，至
    就案發時乙女之母即0000-0000A（下稱丙女）是否在場目睹
    等節，供述雖有出入，然本院審酌證人乙女於警詢時此部分
    之供述表達並無特別可信之處（理由詳下述），認證人乙女
    警詢之陳述無證據能力。
二、按被告以外之人於偵查中向檢察官所為陳述，除顯有不可信
    之情況者外，得為證據，刑事訴訟法第159 條之1 第2 項定
    有明文。查證人乙女於檢察官偵查時所為陳述，客觀上並無
    顯不可信之情況，自有證據能力。
三、卷附身心障礙手冊（影本）、長庚醫療財團法人高雄長庚紀
    念醫院（下稱高雄長庚紀念醫院）受理疑似性侵害案件驗傷
    診斷書，固為被告以外之人於審判外所為陳述，然其性質分
    別為具公務員身分之承辦人員，或從事業務之醫師於業務上
    製作之證明文書及紀錄文書，依現有卷證除不能認為有何顯
    不可信之情況，並經被告於審理時不爭執其證據能力，應認
    為有證據能力。
四、按被告以外之人於審判外之陳述，雖不符前4 條之規定，而
    經當事人於審判程序同意作為證據，法院審酌該言詞陳述或
    書面陳述作成時之情況，認為適當者，亦得為證據，刑事訴
    訟法第159 條之5 第1 項定有明文。查本案認定事實所引用
    之卷內其餘卷證資料，除原已符同法第159 條之1 至第159
    條之4 規定、及法律另有規定等傳聞法則例外規定，而得作
    為證據外，並無證據證明係公務員違背法定程序所取得，而
    檢察官、被告及辯護人於本院審理時，均同意其證據能力，
    且本院審酌前揭陳述作成時之情況，並無違法取證之瑕疵，
    亦認以之作為證據為適當，是本件有關被告以外之人於審判
    外之言詞或書面陳述等供述證據，依前揭法條意旨，自均得
    為證據。
貳、實體部分：
一、訊據被告甲男矢口否認有上揭加重強制性交犯行，辯稱：我
    未對乙女為強制性交，乙女智能有問題，供述前後矛盾，對
    於母親丙女是否在場供述亦有不一，與丙女供述亦有不符，
    乙女所述遭強制性交一事，絕非事實云云，然查：
(一)、被告於前揭時、地，強褪去乙女身上衣物，並掌摑乙女，不
    顧乙女大叫「不行、不要、痛痛」，違反乙女意願，強行將
    陰莖插入乙女陰道內，以此手法對乙女性交1 次之事實，已
    據證人乙女於偵查中證稱：「（問：爸爸在家有沒有「堵」
    （台語）你？）點頭。（問：爸爸有無先將你衣服脫掉？）
    點頭，手一邊將偵訊女娃娃衣服脫掉。（問：爸爸是否將你
    褲子脫掉？）點頭，手一邊將偵訊女娃娃內褲脫掉。（問：
    爸爸是否有將自己衣服、褲子脫掉？）點頭，手一邊將偵訊
    男娃娃褲子解開）。（問：爸爸用他尿尿的地方插入你尿尿
    的地方那一次爸爸有無打你？）點頭，用手打偵訊娃娃臉部
    。」等語（偵卷第4-6 頁）；於本院審理中證稱：「（問：
    妳父親有沒有脫妳衣服或褲子？）有。（問：妳爸爸有無用
    他尿尿的地方插妳尿尿的地方？）有。（問：妳爸爸用他尿
    尿的地方插妳尿尿的地方時，衣服有沒有脫掉？）有。（問
    ：妳爸爸用他尿尿的地方插妳尿尿的地方時，妳是否會痛？
    ）會。（問：妳有沒有跟妳爸爸說妳不要？）他講不聽。（
    問：妳爸爸用他尿尿的地方插妳尿尿的地方幾次，你知道嗎
    ？用手指比「一」。（問：那天睡覺的時候爸爸才「嘎堵」
    （台語），是否如此？）爸爸喝醉酒後抱我進爸爸的房間，
    就直接脫我衣服，把我的衣服脫光光。之後證人跟社工說「
    我會怕不敢講」；（問：妳爸爸「嘎堵」（台語）的時候，
    他有沒有打妳？）有；（問：妳是否有跟社工說爸爸「嘎堵
    」台語？）有。」等語明確（本院卷25-26 頁）。
(二)、接獲匿名通報社工人員廖秋如，於案發後之99年3 月19日下
    午至證人乙女住處查訪，經詢問乙女，乙女表示遭被告性侵
    害一事，同日帶同乙女至高雄長庚醫院採證之查訪、驗傷經
    過，並經證人即社工廖秋如於本院審理中證稱：「因113 專
    線有受民眾通報，說被害人疑似有受其父親猥褻的行為，我
    們主管分案給我後，我於99年3 月19日約下午兩、三點中左
    右就過去進行訪視。我是先問被害人發生何事，被害人就說
    「堵」（台語），我進一步問被害人說是誰做的，被害人就
    說是「爸爸」，然後被害人就很害羞的低下頭；被害人說爸
    爸「嘎堵」（台語），我就問被害人那是何意，被害人之後
    就用手指比出性交及手摸胸部還有下體的動作，我們當下就
    把被害人帶出來並做驗傷及安置的動作」等語（見本院15-1
    6 頁）。又案發後乙女於醫院就診時，亦於主訴99年3 月18
    日遭其父即被告性侵等情，有高雄長庚紀念醫院99年3 月19
    日第E2980 號受理疑似性侵害事件驗傷診斷書1 份在卷可參
    （見卷附證物袋內），乙女於偵查、審理中屢次證述如一，
    且於本件查獲時向社工陳述及醫院就診主訴時遭被告性侵害
    之情節亦均一致。
(三)、社工人員廖秋如知悉乙女遭被告性侵害一事後，同日即帶同
    乙女至高雄長庚紀念醫院採證，而上開採證之鑑驗結果為：
    「左臉頰輕微紅腫、右側大陰唇輕微紅腫，處女膜無紅腫，
    有裂痕」，有上開醫院99年3 月19日第E2980 號受理疑似性
    侵害事件驗傷診斷書1 份可參，經核乙女左臉頰紅腫、陰部
    大陰唇輕微紅腫，處女膜有裂痕等傷勢，與乙女證述遭被告
    打臉頰及以陰莖插入乙女陰道內等節，亦相符合，證人乙女
    為中度智能障礙之女子，與被告甲男為父女關係，二人間並
    無仇恨或嫌隙，如非親身經歷，以乙女之智能狀態，自不可
    能具體描述諸如「被告尿尿的地方就插到我尿尿的地方、被
    告的小鳥鳥有流出東西」等與實務性經驗相符之內容，準此
    ，實難認證人乙女有憑空捏造設詞誣陷被告之虞，且證人乙
    女於本院第一次審理時，因情緒問題無法陳述，於本院第二
    次審理中，亦有表示會怕不敢陳述之情，顯見遭性侵害情事
    ，對其情緒、身心之影響，更足堪認，證人乙女之證述應屬
    真實，是上開事實，堪以認定。被告空言否認，顯為卸責之
    詞，無可採信。
(四)、證人即被害人乙女於本院審理中另證稱：「（問：妳爸爸用
    他尿尿的地方插妳尿尿的地方時，妳媽媽有無看到？）沒有
    。（爸爸抱妳進他房間時，妳媽媽有沒有在房間裡面？）沒
    有。（當時妳媽媽在哪裡？）外面，房子的外面。（問：妳
    媽媽當時有沒有聽到或看到然後走來房間看？）沒有。」等
    語明確（見本院卷25頁背面、26頁背面），雖證人乙女於警
    詢時陳述：「爸爸把我抱進來的時候，我喊救命，媽媽從外
    面跑進來看，然後與爸爸吵架」等語（見警卷第13頁），然
    警詢筆錄就此已附記「被害人對發生順序無概念，只記得父
    母吵架」明確，是乙女於警詢中陳述是否果為案發時母親丙
    女在場目睹並因此與被告吵架之意，已有可疑，況證人業經
    踐行嚴格證明程序，其陳述或有部分前後不符，或相互間有
    所歧異時，究竟何者為可採，乃法院得本其自由心證予以斟
    酌，非謂一有不符或矛盾，即應認其全部均為不可採信（最
    高法院74年度台上字第1599號判例參照），參以乙女為中度
    智能障礙之人，表達、理解能力有限，縱就丙女是否在場目
    睹等節，供述未見完全相符，及於偵查、或本院審理中宥於
    表達能力，無法口語流利陳述經過，時須以娃娃輔助或簡單
    以是、否回答情形，然證人即被害人乙女就上開基本重要關
    鍵事實（指被告有以生殖器插入陰道）之陳述表達，始終一
    致，且核已與事實相符，自仍得作為認定被告犯罪之依據。
    至證人丙女於警詢、偵查中雖證稱；「（乙女稱有次遭到他
    父親（你先生）0000 -0000Z 侵犯，他當時有喊救命，你隨
    後進來發現，與你先生發生爭吵？）我忘記了，我也不知道
    有此事」等語（警卷第17-19 頁），然證人乙女既已於本院
    明白證述丙女並未在場目睹，則證人丙女上開證述，自無從
    採為有利被告之認定。
(五)、至本件案發後，在高雄長庚紀念醫院驗傷時經採集被害人之
    陰道深部棉棒、陰道抹片，送內政部警政署刑事警察局鑑定
    結果，雖均未發現精子細胞，亦未檢出男性染色體DNA 量，
    有內政部警政署刑事警察局99年5 月13日鑑定書1 份在卷可
    證（本院卷18-19 頁），然被害人於驗傷前已為沐浴更衣沖
    洗，有密封袋內附上開醫院驗傷診斷書1 份，跡證已然破壞
    ，是乙女陰道棉棒、抹片鑑驗結果，未發現其陰道內有精子
    細胞及男性Y 染色體DNA ，自不足採為被告有利認定之依據
    。
(六)、綜上所述，本件事證明確，被告犯行堪以認定。
二、論罪科刑部分：
(一)、被害人乙女為中度智能障礙之人，有中華民國身心殘障手冊
    影本各1 紙存卷可查（證物袋內），是被害人屬身心障礙者
    保護法第3 條第1 項所稱「身心障礙者」，核屬刑法第222
    條第1 項第3 款所稱「有心智缺陷之人」無疑。而被告於警
    詢亦供稱：乙女智能有問題等語（見警卷第7 頁），顯見被
    告明知乙女為有心智缺陷之人。是核被告所為，係犯刑法第
    222 條第1 項第3 款之對於心智缺陷之女子犯強制性交罪。
    被告係對於家庭成員即女兒，故意實施身體上不法侵害之家
    庭暴力行為，屬家庭暴力防治法第2 條第2 款之家庭暴力罪
    ，惟因家庭暴力防治法並無強制性交罪之罰則規定，故仍應
    依刑法對於精神障礙之女子犯強制性交罪之規定處斷。被告
    於強制性交之際，毆打乙女臉頰之傷害行為，應包括在強制
    性交之行為內，不另論罪。
(二)、檢察官雖認「被告與被害人間有親屬、監護關係，其對受自
    己監督、扶助與照護之人，利用權勢為姦淫之行為，雖合於
    刑法第228 條利用權勢姦淫猥褻罪，然本件被告犯行亦構成
    刑法第222 條之罪，與利用權勢姦淫猥褻罪係法規競合關係
    ，僅論以較重之第222 條第1 項之罪」等語，惟刑法第228
    條利用權勢姦淫猥褻罪之適用，係指被害人迫於「該權勢下
    」，有不得不服從之勢，只是受迫而達容忍屈從之程度。然
    查本件乙女並非屈服在被告「父親」之身分下而與之性交，
    係因被告以上開強暴行為，而對乙女為性交，自應成立刑法
    第222 條第1 項第3 款之對於心智缺陷之女子犯強制性交罪
    ，而無刑法228 條利用權勢姦淫猥褻罪之適用，檢察官容有
    誤會，附此敘明。
(三)、爰審酌被告與乙女係親生父女關係，骨肉至親，乙女為中度
    智能障礙之人，被告本應善加照護，詎竟罔顧人倫，對乙女
    為強制性交行，惡性重大，對乙女造成創傷甚鉅，且危害社
    會善良風氣，而犯後猶矢口否認犯罪之態度；及除於70年間
    因竊盜案件經法院判處罰金外，並無其他前科紀錄之素行，
    有臺灣高等法院被告前案紀錄表附卷可稽，暨其犯罪之動機
    、手段、為遂行私慾之目的、智識程度、生活狀況等一切情
    狀，量處如主文所示之刑，以資懲儆。
據上論斷，應依刑事訴訟法第299 條第1 項前段，刑法第222 條
第1 項第3 款，判決如主文。
本案經檢察官陳威呈到庭執行職務。
中    華    民    國    99    年    12    月    2     日
                  刑事第一庭    審判長法  官 黃三友
                   
                                      法  官 莊珮吟

                                      法  官 陳億芳
以上正本證明與原本無異。
如不服本判決應於收受判決後10日內向本院提出上訴書狀，並應
敘述具體理由。其未敘述上訴理由者，應於上訴期間屆滿後20日
內向本院補提理由書(均須按他造當事人之人數附繕本)「切勿逕
送上級法院」。

中    華    民    國    99    年    12    月    3     日
                                      書記官 鄭於珮
附錄論罪法條：
中華民國刑法第222條
（加重強制性交罪）
犯前條之罪而有下列情形之一者，處 7 年以上有期徒刑：
一、二人以上共同犯之者。
二、對未滿十四歲之男女犯之者。
三、對精神、身體障礙或其他心智缺陷之人犯之者。
四、以藥劑犯之者。
五、對被害人施以凌虐者。
六、利用駕駛供公眾或不特定人運輸之交通工具之機會犯之者。
七、侵入住宅或有人居住之建築物、船艦或隱匿其內犯之者。
八、攜帶兇器犯之者。
前項之未遂犯罰之。

司法院資訊處製作；財團法人民間司法改革基金會備份。
